# Tidyverse를 활용한 데이터 다루기 {#ch6}

R의 모습은 tidyverse 이전과 이후로 완전히 구분된다고 할 수 있다. 데이터 다루기와 그래프 성능이 비교할 수 없을 만큼 향상되었고, 복잡한 분석 과정이 대폭 단순화되어 매우 효율적인 분석이 가능해졌다. 이러한 발전으로 인하여 Data science를 위한 최적의 프로그램으로 자리매김을 확고하게 했다고 할 수 있다. 이 장에서는 core tidyverse에 속한 패키지 중 자료의 형태를 통계분석이 가능하도록 다듬는 작업에 사용되는 `tidyr`, 문자 다루기에 유용한 `stringr`, 그리고 자료 결합에 유용한 `dplyr`에 속한 몇몇 함수들의 사용법을 살펴보겠다.

## `tidyr`로 tidy 데이터 만들기

Tidy 데이터 세트는 하나의 열이 한 변수의 자료로만 이루어져 있고, 하나의 행은 한 관찰값의 자료로만 이루어져 있는 데이터 세트를 의미한다. Tidy 자료의 예로서 패키지 `tidyr`에 있는 데이터 프레임 `table1`을 살펴보자.

```{r}
library(tidyverse)
table1
```

적절한 통계분석을 실시하기 위해 반드시 갖추어야 할 데이터 세트의 형태라고 할 수 있다. 하지만 실제 접하게 될 데이터 세트는 tidy 데이터가 아닌 경우가 상당히 많이 있으며, 이런 경우 데이터 세트를 통계분석이 가능한 형태로 변경하는데 많은 시간과 노력이 필요하게 된다.

패키지 tidyr은 통계분석이 불가능한 온갖 형태의 데이터 세트를 tidy 데이터 세트로 전환하는 작업을 수행하기 위한 패키지이다.

### 데이터 피벗: `pivot_longer()`와 `pivot_wider()`

통계분석이 불가능한 형태의 데이터 세트가 공통적으로 가지고 있는 주된 문제는 다음과 같다.

-   한 변수의 자료가 여러 개의 열에 입력되어 있다.

-   한 관찰값의 자료가 여러 개의 행에 입력되어 있다.

첫 번째 문제는 여러 열에 입력된 한 변수의 자료를 하나의 열로 모아야 해결된다. 따라서 원래 데이터 프레임보다 열의 개수가 줄어든 형태, 즉 더 길어진 형태의 데이터 프레임으로 변환시키는 작업이 되며, 함수 `pivot_longer()`로 하게 된다.

두 번째 문제는 하나의 열에 여러 변수의 자료가 입력된 형태가 되는 것이므로 열의 개수를 늘려서 각 변수를 따로따로 입력해야 한다. 따라서 원래 데이터 프레임보다 열의 개수가 늘어난 형태, 즉 더 넓어진 형태의 데이터 프레임으로 변환시키는 작업이 되며, 함수 `pivot_wider()`로 하게 된다.

**1. 함수 `pivot_longer()`**

패키지 `tidyr`에 있는 데이터 프레임 `table4a`를 살펴보자. 숫자로 이름이 시작된 두 번째와 세 번째 변수의 이름은 backtick 기호로 감싸져 있다.

```{r}
table4a
```

데이터 프레임 `table4a`는 `table1`의 변수 `cases`가 두 개의 열에 흩어져 입력되어 있는 형태이다. 이것을 `table1`과 같은 tidy 데이터 형태로 변형하기 위해서는 열 이름인 `1999`와 `2000`이 변수 `year`의 자료가 되어야 하고, 두 열에 흩어진 자료는 변수 `cases`의 자료가 되어야 한다.

함수 `pivot_longer()`의 기본적인 사용법은 `pivot_longer(data, cols, names_to = “name”, values_to = “value”)`이다. `data`는 피벗 대상이 되는 데이터 프레임이고, `cols`에는 한 변수의 자료가 흩어져 입력된 열을 `<tidy-select>` 방식으로 선택하면 된다. 또한 `names_to`에는 선택된 열들의 이름이 자료로 입력될 새로운 열 이름을 지정하고, `values_to`에는 흩어진 자료들을 하나로 합쳐서 입력할 열 이름을 지정하는 것이다.

```{r}
table4a %>%
  pivot_longer(-country, names_to = "year", values_to = "cases")
```

다른 예제로 데이터 프레임 `df_1`에 어떤 제품의 3년간 분기별 판매량이 입력되어 있다고 하자.

```{r}
df_1 <- tibble(Year = 2015:2017, Q1 = c(15, 12, 22),
               Q2 = c(16, 13, 23), Q3 = c(19, 27, 24),
               Q4 = c(17, 23, 20))
df_1
```

`df_1`은 시계열 자료를 표현할 때 일반적으로 사용되는 형태로 구성되어 있다. 그러나 판매량이라는 한 변수의 자료가 4개의 열에 흩어져 있어서 tidy 데이터의 형태는 아니며, 이것을 tidy 데이터로 변환하는 과정은 다음과 같다.

```{r}
df_1 %>%
  pivot_longer(-Year, names_to = "Qtr", values_to = "Sales") 
```

조금 더 복잡한 예를 살펴보자. 데이터 프레임 `tidyr::billboard`에는 2000년 Billboard Top 100에 오른 노래의 가수(`artist`)와 노래 제목(`track`), top 100 리스트에 들어간 날짜(`date.entered`), 그리고 리스트에 오른 이후의 매주 순위가 변수`wk1`부터 `wk76`까지 입력되어 있다. 해당 노래가 top 100 리스트에서 제외되면 `NA`가 입력되기 때문에, 변수 `wk1`부터 `wk76`에는 `NA`가 많이 입력되어 있다. 특히 `wk66`부터 `wk76`까지는 모든 자료가 `NA`로 입력되어서 변수 유형이 논리형으로 되어 있다.

우리가 원하는 분석은 매주 연속해서 top 100에 올라있던 노래만을 대상으로 리스트에 머물러 있던 최장 기간과 그 기간 중 최고 순위를 알아내는 것이다.

```{r}
billboard %>% 
  print(n = 5)
```

이런 구조의 데이터는 매우 흔하게 볼 수 있는 것이며, tidy 데이터 구조로 오해하기도 한다. 그러나 변수 `wk1`부터 `wk76`은 모두 노래의 '순위'이기 때문에 하나의 열에 입력이 되어야 적절한 통계분석이 가능하게 된다.\
따라서 열 `wk1`부터 `wk76`까지에 입력된 자료는 `rank`라는 이름의 열로 모으고, 열의 이름은 `week`라는 이름의 열에 입력해 보자. 이 변환 작업은 `cols`에 `wk1:wk76` 또는 `starts_with("wk")`를, `names_to`에 `"week"`를, 그리고 `values_to`에 `"rank"`를 각각 지정하면 된다.

```{r}
billboard %>% 
  pivot_longer(
    cols = wk1:wk76,
    names_to = "week",
    values_to = "rank"
  ) %>% 
  print(n = 5)
```

변수 `week`에는 문자형 자료가 입력되어 있는데, 정수형으로 전환되면 더 효과적인 분석이 가능할 것이다. 정수형으로 전환하기 위해서는 문자열 "wk"를 제거하고, 변수의 유형을 정수형으로 바꾸면 된다. 이 작업은 함수 `mutate()`와 `gsub()`, `as.integer()`를 이용해도 가능하지만, 함수 `pivot_longer()`에서 `names_prefix`와 `names_transform`를 사용해도 전환할 수 있다. `names_prefix`에는 `names_to`에 입력된 열 이름에서 제거하려는 문자열을 정규표현식으로 지정하면 되는데, 첫 문자부터 제거하는 경우에만 적용이 된다. 이 경우에는 그냥 `"wk"`를 지정하면 된다. `names_transform`은 열의 유형을 변경할 때 사용하는 것으로 `열이름 = 유형 변환 함수`가 입력된 리스트를 지정하면 된다.

```{r}
top_100 <- billboard %>% 
  pivot_longer(
    cols = wk1:wk76, 
    names_to = "week",
    names_prefix = "wk",
    names_transform = list(week = as.integer),
    values_to = "rank",
    values_drop_na = TRUE
  )
top_100 %>% 
  print(n=5)
```

옵션 `values_drop_na`에 `TRUE`를 지정하면 `values_to`로 지정된 열에 `NA`가 입력되는 행은 자동으로 제거된다. 자료의 특성으로 `NA`가 많을 수밖에 없는 경우에는 필요한 옵션이 된다.

이제 데이터 프레임 `top_100`을 대상으로 원하는 분석을 할 수 있게 되었다. 매주 연속해서 top 100에 올라있던 노래만을 대상으로 리스트에 머물러 있던 최장 기간과 그 기간 중 최고 순위는 다음과 같이 알아볼 수 있다.

```{r}
top_100 %>% 
  group_by(artist, track) %>% 
  filter(n() == max(week)) %>% 
  summarise(period = max(week), top_rank = min(rank)) %>% 
  ungroup() %>% 
  arrange(desc(period)) %>% 
  print(n=5)
```

**2. 함수 `pivot_wider()`**

패키지 `tidyr`에 있는 데이터 프레임 `table2`를 살펴보자.

```{r}
table2
```

`table2`는 개별 국가에 대한 연간 자료인데, 이것이 두 개의 행에 나뉘어 입력되어 있다. 따라서 하나의 열(`type`)에 두 변수(`cases`와 `population`)의 자료가 입력되어 있는 것이다. 이렇게 하나의 열에 입력된 여러 변수의 자료를 분산시키는 작업은 함수 `pivot_wider()`로 할 수 있다.

기본적인 사용법은 `pivot_wider(data, names_from = name, values_from = value)`이다. `data`는 피벗 대상이 되는 데이터 프레임이고, `names_from`과`values_from`에는 새롭게 추가되는 열들의 이름이 입력되어 있는 열과 자료가 입력되어 있는 열을 각각 지정하는 것이다.

`table2`의 경우에는 `type`에 열들의 이름이 입력되어 있고, 자료는 `count`에 입력되어 있기 때문에, `names_from`에는 `type`을, `values_from`에는 `count`를 각각 지정하면 된다.

```{r}
table2 %>%
  pivot_wider(names_from = type, values_from = count)
```

다른 예제로 세 명의 신장과 체중을 입력한 데이터 프레임 `df_2`를 만들어 보자.

```{r}
df_2 <- tibble(Name = rep(c("Kim","Park","Lee"), each = 2),
               type = rep(c("Height","Weight"), times = 3),
               measure = c(170, 75, 165, 63, 175, 85)
               )
df_2
```

`df_2`는 세 명의 신장과 체중에 대한 자료이다. 같은 행에 입력되어야 할 한 사람의 자료가 두 행에 나뉘어져 입력되어서, 한 열에 두 변수의 자료가 입력되었다. `df_2`를 tidy 데이터로 변환하는 과정은 다음과 같다.

```{r}
df_2 %>%
  pivot_wider(names_from = type, values_from = measure)
```

다른 예제로 `tidyr::fish_encounters`를 살펴보자. 이 데이터 프레임은 태그를 부착한 19마리 물고기(`fish`)가 어떤 강을 따라 이동하는 동안 특정 지점(`station`)에서 움직임이 관측됐는지 여부(`seen`)를 기록한 자료이다. 움직임이 관측된 `station`만 자료에 나타나 있어서 변수 `seen`은 모든 행에서 1을 값으로 갖고 있다.

```{r}
fish_encounters %>% 
  print(n = 5)
```

물고기의 움직임이 관측되지 않은 지점에 대한 자료도 중요한 정보를 담고 있다고 할 수 있는데, 지금의 구조에서는 그 정보를 얻을 수 없게 되어 있다. 물고기마다 모든 지점에서의 움직임 관측 여부를 표현하기 위해서는 변수 `station`에 입력된 각 지점이 변수로 전환되어야 한다.

```{r}
fish_encounters %>% 
  pivot_wider(names_from = station, 
              values_from = seen
              ) %>% 
  print(n = 5)
```

움직임이 관측되지 않은 지점에 대해서는 입력된 자료가 없기 때문에 해당 위치에 `NA`가 표시되었다. 하지만 관측이 안된 것은 변수 `seen`의 값이 `0`이 되는 것이므로 `NA`를 `0`으로 바꾸는 것이 더 좋을 것이다. 이렇게 열을 확장하는 과정에서 발생할 수 있는 `NA` 대신 다른 값을 입력해야 할 때에는 옵션 `values_fill`에 대신 입력하려는 값을 지정하면 된다.

```{r}
fish_encounters %>% 
  pivot_wider(names_from = station, 
              values_from = seen,
              values_fill = 0
              ) %>% 
  print(n = 5)
```

### 문자형 열의 결합과 분리: `separate()`와 `unite()`

하나의 문자형 열에 입력된 자료를 몇 개의 열로 분산시키거나, 또는 몇 개의 열에 입력되어 있는 자료를 하나의 열로 합치는 것은 빈번히 이루어지는 필수적인 작업은 아니지만, 나름의 의미가 있는 필요한 작업이다.

**1. 함수 `separate()`**

패키지 `tidyr`에 있는 데이터 프레임 `table3`를 살펴보자.

```{r}
table3
```

`table3`는 `table1`의 변수 `cases`와 `population`의 자료가 `rate` 열에 함께 입력되어 있다. 함수 `separate()`로 자료를 분리하여 두 열에 나누어 입력하는 작업을 진행해 보자.

기본적인 사용법은 `separate(data, col, into)`이다. `data`는 형태를 변형할 데이터 프레임이고, 자료가 함께 입력되어 있는 열은 `col`에 지정하며, 자료를 분리하여 따로 입력할 열 이름을 `into`에 지정한다.

`table3`의 경우에는 `rate`가 분리 대상이 되는 열이므로 `col`에 지정하고, 분리된 자료를 입력할 열의 이름인 `cases`와 `population`을 `into`에 지정하면 된다.

```{r}
table3 %>%
  separate(col = rate, into = c("cases", "population"))
```

새롭게 생성된 두 변수 `cases`와 `population`의 자료 유형을 살펴보면 자료는 정수이지만, 유형은 문자라는 것을 알 수 있다. 이것은 분리 전 `rate` 열의 유형이 문자이기 때문인데, 분리 후 자료의 유형을 정수로 바꾸기 위해서는 `convert=TRUE`를 추가로 입력해야 한다.

```{r}
table3 %>%
  separate(col = rate, into = c("cases","population"), 
           convert = TRUE)
```

함수 `separate()`가 하나의 열에 함께 입력된 자료를 분리하는 디폴트 방식은 `col`에 지정된 열의 자료 중 숫자나 문자가 아닌 기호가 있으면 그것을 기준으로 분리하는 것이다. `table3`의 경우에는 `rate` 열의 두 자료를 빗금을 기준으로 구분하였다. 만일 특정 문자 또는 기호를 구분자로 사용하고자 한다면 `sep`에 지정하면 된다. 예제 자료로 다음의 `df_3`를 만들어 보자.

```{r}
df_3 <- tribble(~Date, ~Sales,
                "2015-Qtr.1", 15,
                "2015-Qtr.2", 16,
                "2015-Qtr.3", 19,
                "2015-Qtr.4", 17)
df_3
```

`Date` 열에는 년도와 분기가 대시(`-`)로 구분되어 있으며, 분기 자료에 점(`.`)이 포함되어 있다. `Date`의 자료를 년도와 분기로 분리하기 위해서는 옵션 `sep`에 대시(`-`)를 지정해야 한다. 만일 `sep`를 따로 지정하지 않으면 대시와 점이 모두 분리 기준이 되어서 세 개의 열로 분리된다.

```{r}
df_3 %>%
  separate(col = Date, into = c("year", "Qtr"), sep = "-",
           convert = TRUE)
```

자료 분리의 기준을 특정 기호가 아닌 위치로도 할 수 있다. 분리 위치는 정수로 나타내는데, 양의 정수는 자료의 왼쪽 끝을 기준으로 하는 위치로서 왼쪽 끝이 1이 된다. 음의 정수는 자료의 오른쪽 끝을 기준으로 하는 위치로서 오른쪽 끝이 -1이 된다. 예제 자료로 다음의 `df_4`를 만들어 보자.

```{r}
df_4 <- tribble(~Date, ~Sales,
                "2015Q1", 15,
                "2015Q2", 16,
                "2015Q3", 19,
                "2015Q4", 17)
df_4
```

`Date` 열의 자료를 년도와 분기로 구분해 보자. 분리 기준 위치는 왼쪽 끝부터는 4번째 자리이고 오른쪽 끝부터는 2번째 자리가 된다. 따라서 `sep`에 4 또는 -2를 지정하면 된다.

```{r}
df_4 %>%
  separate(col = Date, into = c("year","Qtr"), sep = 4)
```

```{r}
df_4 %>%
  separate(col = Date, into = c("year","Qtr"), sep = -2)
```

**2. 함수 `unite()`**

패키지 `tidyr`의 데이터 프레임 `table5`를 살펴보자. 년도가 `century` 열과 `year` 열로 분리되어 있는데, 이것을 하나로 합쳐보자.

```{r}
table5
```

함수 `unite()`는 여러 열의 자료를 하나의 열로 합쳐야 할 때 사용되며, 기본적인 사용 법은 `unite(data, col, ..., sep="_")`이다. `col`에는 합쳐서 새롭게 생성될 열의 이름을 지정하고, 이어서 합쳐질 열을 나열하면 된다. 열의 나열은 `<tidy-select>` 방식을 사용할 수 있다.

```{r}
table5 %>%
  unite(col = year, century, year)
```

하나의 열에 합쳐진 여러 열의 자료는 밑줄로 구분되는 것이 디폴트인데, 이것을 제거하려면 `sep = ""`을 입력하면 된다.

```{r}
table5 %>%
  unite(col = year, century, year, sep = "")
```

변수 `year`에 입력된 자료가 정수이지만 유형은 문자이고, `rate` 열에는 두 변수의 자료가 함께 입력되어 있다. 변수 `year`의 유형을 정수로 변환하고, 이어서 `rate` 열의 자료를 분리하여 tidy 데이터로 변환시켜 보자.

```{r}
table5 %>%
  unite(col = year, century, year, sep = "") %>%
  separate(col = rate, into = c("cases","population"), 
           convert = TRUE) %>%
  mutate(year = as.integer(year))
```

## `dplyr`에 의한 데이터 결합

몇 개의 파일로 분산 정리되어 있는 데이터를 하나의 데이터 프레임으로 통합하는 것은 본격적인 통계분석을 실시하기 전에 반드시 마무리해야 되는 작업이다. 이러한 데이터 프레임의 통합 작업은 base R 함수인 `merge()`로도 할 수 있으나, 더 개선된 기능을 갖고 있는 함수가 패키지 `dplyr`에 있다.

**1. Mutating joins**

두 데이터 프레임을 대상으로 기준 열(key)을 이용한 수평적 결합으로 변수를 확대하는 방식의 결합 방법을 의미한다. 함수 `mutate()`에서와 같이 결합으로 새로 추가되는 변수는 결합되는 데이터 프레임의 마지막 변수가 된다. 기준 열을 이용한 두 데이터 프레임의 수평적 결합이란 key 변수의 값이 같은 행을 결합하는 것을 의미하는 것으로써, 원하는 결합 방식에 따라 다른 함수를 사용해야 한다. 예를 들어 데이터 프레임 `df1`과 `df2`를 결합한다고 할 때, 통합된 데이터 프레임이 어떤 행(관찰값)을 유지하게 할 것인가에 따라 다음 4가지 함수 중 하나를 사용하면 된다.

-   함수 `inner_join(df1, df2)`: `df1`과 `df2`에 공통적으로 존재하는 행만 유지

-   함수 `left_join(df1, df2)`: `df1`에 있는 모든 행 유지

-   함수 `right_join(df1, df2)`: `df2`에 있는 모든 행 유지

-   함수 `full_join(df1, df2)`: `df1`과 `df2`에 있는 모든 행 유지

패키지 `dplyr`에 있는 데이터 프레임 `band_members`와 `band_instruments`를 살펴보자. 두 데이터 프레임에는 Beatles와 Rolling Stones 그룹 멤버 중 몇 명의 이름과 그들이 그룹에서 연주하는 악기가 정리되어 있다.

```{r}
library(tidyverse)
band_members
band_instruments
```

Key 변수는 옵션 `by`에 지정하면 된다. 위의 예에서 두 데이터 프레임에 공통적으로 들어있는 변수 `name`을 key 변수로 지정하면 되는데, `by = "name"`과 같이 변수 이름을 인용 부호로 감싸고 지정하면 된다. 옵션 `by`가 생략되면 두 데이터 프레임에 공통적으로 있는 이름이 같은 변수가 key가 되며, 이름이 같은 변수가 없으면 통합이 이루어지지 않는다.

또한 결합 대상이 되는 두 데이터 프레임에서 사용할 key 변수가 서로 이름이 다른 경우에는 `by = c("x" = "y")`와 같이 지정하면 된다. 첫 번째 데이터 프레임의 변수 `x`와 두 번째 데이터 프레임의 변수 `y`가 key 변수로 지정되어 결합이 이루어지며, 결합된 데이터 프레임의 key 변수 이름은 첫 번째 데이터 프레임의 key 변수인 `x`가 된다.

이제 함수 `inner_join()`에 의한 결과를 살펴보자.

```{r}
band_members %>% 
  inner_join(band_instruments, by = "name")
```

통합 결과로 변수는 3개가 되었고, 관찰값은 두 데이터 프레임에 공통적으로 포함된 2개만 유지가 되었다. 이와 같이 공통적으로 포함된 관찰값만 유지하는 결합 방법은 너무 많은 데이터를 잃어버릴 수 있는 것이어서 매우 신중하게 사용해야 하는 방법이 된다.

다음은 함수 `left_join()`에 의한 결과를 살펴보자.

```{r}
band_members %>% 
  left_join(band_instruments, by = "name")
```

`band_members`에 있는 관찰값은 모두 유지가 된 상태에서 `band_instruments`에 있는 변수 `plays`가 새로운 변수로 추가되었다. 만일 첫 번째 데이터 프레임이 주로 분석에 사용되는 데이터 프레임이고, 두 번째 데이터 프레임에 있는 변수를 첫 번째 데이터 프레임에 추가하는 작업을 하고자 한다면 적절하게 사용될 수 있는 함수이다.

함수 `right_join()`은 두 번째 데이터 프레임이 주로 분석에 사용되는 데이터 프레임이고 첫 번째 데이터 프레임에 있는 변수를 추가하고자 할 때 사용할 수 있는 함수이다.

```{r}
band_members %>% 
  right_join(band_instruments, by = "name")
```

두 번째 데이터 프레임인 `band_instuments`에 있는 관찰값은 모두 유지가 되었고, 첫번째 데이터 프레임인 `band_members`에 없는 마지막 관찰값의 경우에는 추가된 변수 `band`에 `NA`가 할당되었다.

이번에는 함수 `full_join()`에 의한 결과를 살펴보자.

```{r}
band_members %>% 
  full_join(band_instruments, by = "name")
```

두 데이터 프레임에 있는 모든 관찰값이 유지되었다. 만일 행(관찰값)과 열(변수)을 모두 확장하는 방향으로 두 데이터 프레임을 결합을 하고자 한다면 가장 적절하게 사용할 수 있는 함수이다.

이번에는 데이터 프레임 `band_members`와 `band_instruments2`를 결합해 보자.

```{r}
band_members
band_instruments2
```

`band_members`의 `name`과 `band_instruments2`의 `artist`를 key 변수로 사용해야 하는 경우가 된다. 함수 `left_join()`의 결과만 살펴보자.

```{r}
band_members %>% 
  left_join(band_instruments2, by = c("name" = "artist"))
```

**2. Filtering joins**

많은 경우 데이터 프레임의 결합은 행 또는 열을 확대하는 방향으로 이루어진다. 하지만 어떤 경우에는 다른 데이터 프레임과 공통적으로 갖고 있는 행(관찰값)만을 유지하거나 공통적으로 갖고 있는 행을 삭제해야 할 때가 있다. 이러한 결합을 위해 사용할 수 있는 함수가 다음과 같다.

-   함수 `semi_join(df1, df2)`: `df1`의 행 중에 `df2`에 있는 모든 행 유지

-   함수 `anti_join(df1, df2)`: `df1`의 행 중에 `df2`에 있는 모든 행 삭제

예를 들어 `band_members`와 `band_instruments`를 대상으로 두 함수를 적용한 결과는 다음과 같다.

```{r}
band_members %>% 
  semi_join(band_instruments, by = "name")
```

```{r}
band_members %>% 
  anti_join(band_instruments, by = "name")
```

함수 `semi_join()`에 의한 결합은 `band_members`의 행 중에 `band_instruments`에도 있는 두 행만을 유지한 결과를 보여주고 있으며, 함수 `anti_join()`은 `band_instruments`에 없는 하나의 행만을 선택했음을 보여주고 있다.

**3. 단순 수평 결합 및 수직 결합**

결합되는 데이터 프레임들이 행의 개수가 같고 각 행의 자료가 동일한 대상인 경우에는 데이터 프레임을 옆으로 붙여서 변수를 확대할 수 있다. 이 경우에 사용할 수 있는 함수가 `bind_cols()`이다. 대응되는 base R 함수는 `cbind()`이다.

```{r}
df_x <- tibble(x1 = letters[1:3], x2 = 1:3)
df_y <- tibble(y1 = LETTERS[4:6], y2 = 4:6)
df_z <- tibble(x1 = LETTERS[4:6], x2 = 4:6)
```

```{r}
df_x
df_y
bind_cols(df_x, df_y)
```

결합되는 데이터 프레임들의 열의 개수 및 이름이 같은 경우에는 위아래로 붙여서 케이스를 확대하는 방향으로 결합할 수 있다. 이런 경우에 사용할 수 있는 함수가 `bind_rows()`이다. 옵션 `.id`에 열 이름을 지정하면 각 행이 어떤 데이터 프레임에서 온 것인지를 구분해 주는 열이 첫 번째 열로 추가된다.

```{r}
df_x
df_z
bind_rows(df_x, df_z, .id = "df")
```

## `stringr`에 의한 문자 다루기

Base R에도 함수 `nchar()`나 `paste()` 등과 같이 문자열을 다루는 함수들이 있다. 유용하게 사용되는 함수들이지만 함수 이름에 일관성이 없어서 기억하기 쉽지 않다는 문제가 있다. 이에 반하여 패키지 `stringr`의 함수들은 모두 `str_`로 시작되며, 비교적 어렵지 않게 의미를 파악할 수 있는 이름을 갖고 있어서, 주어진 상황에 필요한 함수가 무엇인지 상대적으로 기억하기 쉽다는 장점이 있다.

### `stringr`의 함수

**$\bullet$ `str_length()` : 문자열의 문자 개수 세기**

문자열을 구성하는 문자의 개수를 세는 함수이며, base R에서 대응되는 함수는 `nchar()`이다.

```{r}
library(tidyverse)
str_length(c("Park","Lee","Oh", NA))
str_length("응용통계학과")
```

**$\bullet$ `str_c()`: 문자열의 결합**

문자열 및 문자형 벡터의 결합에 사용되는 함수이며, base R에서 대응되는 함수는 `paste0()`이다.

```{r}
str_c("Stat", 1:3)
str_c("Stat", 1:3, sep = "-")
```

옵션 `collapse`를 사용하면 문자형 벡터를 구성하는 문자열을 하나로 묶는 작업을 할 수 있다.

```{r}
str_c(letters, collapse = "")
str_c(letters[1:5], LETTERS[1:5], collapse = ",")
```

문자형 벡터에 `NA`가 있는 경우에는 다른 문자형 벡터와의 결합 결과도 당연히 `NA`가 된다.

```{r}
x <- c("Stat", "Math", NA)
str_c(x, 1:3, sep = "/")
```

만일 결측값 `NA`를 문자열 `"NA"`로 표시하고자 한다면 함수 `str_replace_na()`를 사용하면 된다.

```{r}
(y <- str_replace_na(x))
str_c(y, 1:3, sep = "/")
```

**$\bullet$ `str_dup()`: 문자열의 반복**

주어진 문자열을 반복시켜서 새로운 문자열을 만들 때 편리하게 사용할 수 있는 함수이다. 반복 대상이 되는 문자열 혹은 문자형 벡터를 입력하고 반복시킬 횟수를 `times`에 지정하면 된다.

```{r}
str_dup("a", times = 3)
str_dup("a", times = 1:4)
```

반복 대상이 벡터인 경우에는 `times`에 스칼라 혹은 반복 대상이 되는 벡터와 같은 길이의 숫자형 벡터를 지정해야 한다.

```{r}
str_dup(c("a", "b"), times = 3)
str_dup(c("a", "b"), times = c(2, 3))
```

**$\bullet$ `str_sub()`: 문자열에서 일부분 선택**

주어진 문자열에서 일부분을 추출하거나 혹은 선택한 일부분을 교체하는 작업을 하는 함수이며, 대응되는 R base 함수는 `substr()`이다. 추출 대상이 되는 문자열을 입력하고 `start`와 `end`에 시작점과 끝점의 위치를 나타내는 정수를 지정하면 된다. 양의 정수는 문자열의 왼쪽 끝에서부터의 위치를 나타내고, 음의 정수는 문자열의 오른쪽 끝에서부터의 위치를 나타낸다. 디폴트 값은 `start=1L`, `end=-1L`로써, 입력된 문자열 전체가 그대로 출력된다.

```{r}
x <- c("Apple", "Banana", "Pear")
str_sub(x, start = 1, end = 2)
str_sub(x, start = -2, end = -1)
```

문자열에서 선택한 일부분을 교체하는 작업은 `str_sub() <-`의 형식으로 이루어진다. 예를 들어 문자형 벡터 `y`의 첫 글자를 모두 대문자로 교체해 보자. 영문자를 소문자로 교체하는 작업은 함수 `str_to_lower()`로 할 수 있고, 대문자로 교체하는 작업은 함수 `str_to_upper()`로 할 수 있다.

```{r}
y <- c("apple", "banana", "pear")
str_sub(y, 1, 1) <- str_to_upper(str_sub(y, 1, 1))
y
```

이번에는 다음에 주어진 벡터 `w`의 첫 글자를 제외한 나머지 모든 글자를 소문자로 교체해 보자.

```{r}
w <- c("APPLE", "BANANA", "PEAR")
str_sub(w, 2, -1) <- str_to_lower(str_sub(w, 2, -1))
w
```

**$\bullet$ `str_split()`: 문자열의 분할**

하나의 문자열을 여러 개로 분할하는 작업을 하는 함수이며, 대응되는 base R 함수는 `strsplit()`이다. 분할 대상이 되는 문자열을 입력하고 이어서 분할 기준이 되는 패턴을 입력하면 된다. 옵션 `simplify`에 `TRUE`를 지정하면 결과가 행렬로 출력되며, 디폴트인 `FALSE`가 지정되면 리스트로 출력된다.

다음의 벡터 `x`의 문자열을 콤마를 기준으로 분리해 보자.

```{r}
x <- c("New York, NY", "Ann Arbor, MI", "Chicago, IL")
str_split(x, ",")
str_split(x, ",", simplify = TRUE)
```

빈칸을 기준으로 문자열을 분리하는 것도 가능하다. 다음의 벡터 `y`의 문자열을 빈칸을 기준으로 분리해 보자.

```{r}
y <- c("red apple", "yellow banana")
str_split(y, " ", simplify = TRUE)
```

벡터 'y'의 두 문자열은 하나의 빈칸으로 구분되어 있기 때문에 함수 `str_split()`에 입력되는 패턴은 정확히 하나의 빈칸이 인용 부호로 감싸져 있어야 한다. 만일 두 칸 이상의 빈칸을 패턴으로 입력하면 문자열의 분리는 이루어지지 않는다.

```{r}
str_split(y, "   ", simplify = TRUE)
```

주어진 문자열을 개별 영문자로 분리하고자 한다면 인용 부호 사이에 빈칸을 없애고 입력하면 된다.

```{r}
str_split(y, "", simplify = TRUE)
```

**$\bullet$ `str_replace()`와 `str_replace_all()`: 문자열의 치환**

문자열의 일부분을 치환하는 작업을 하는 함수이며, 대응되는 base R 함수로는 `sub()`와 `gsub()`이다. 두 함수의 기본적인 사용법은 동일하다. 먼저 문자열 혹은 문자형 벡터를 입력하고 이어서 치환 대상이 되는 패턴을 입력한 후 새롭게 바꾸려는 문자열을 그 다음에 입력하면 된다. 두 함수의 차이는 `str_replace()`가 지정된 패턴과 첫 번째 매치가 되는 문자열만을 치환하는 데 반하여 `str_replace_all()`은 패턴과 매치가 되는 모든 문자열을 치환한다는 점이다.

다음의 벡터 `x`에서 소문자 a를 찾아서 대문자 A로 바꾸는 작업을 두 함수로 각각 시행해 보자.

```{r}
x <- str_c("banana", 1:3)
str_replace(x, "a", "A")
str_replace_all(x, "a", "A")
```

함수 `str_replace_all()`의 경우에는 문자형 벡터의 각 문자열마다 각기 다른 내용의 치환을 실시할 수 있다. 이 경우에는 치환 대상이 되는 패턴과 새롭게 바꾸려는 문자열을 각각 등호로 연결을 해야 한다.

```{r}
(x <- str_c("banana", 1:3))
str_replace_all(x, c("1" = " one", "2" = " two", "3" = " three"))
```

**$\bullet$ `str_detect( )`, `str_count()`: 매치되는 패턴의 존재 여부 확인 및 개수 계산**

주어진 문자열에서 매치되는 패턴의 존재 여부를 확인하는 작업과 매치되는 패턴의 개수를 세는 작업은 주어진 문자열의 특성을 파악하는데 큰 도움이 될 수 있다. 예를 들어 주어진 문장에 특정 단어의 포함 여부 및 포함 횟수를 파악함으로써 그 문장의 대략적인 의미를 미루어 짐작할 수 있을 것이다.

함수 `str_count()`의 사용법은 문자열을 먼저 입력하고 이어서 패턴을 입력하면 된다. 벡터 `x`를 구성하고 있는 각 문자열에 소문자 `"p"`의 존재 여부 확인 및 매치되는 패턴의 개수는 다음과 같이 확인할 수 있다.

```{r}
x <- c("apple", "banana", "pear")
str_detect(x, "p")
str_count(x, "p")
```

패키지 `stringr`에 있는 `words`는 980개의 단어로 구성된 문자형 벡터로, 처음 5개 단어는 다음과 같다.

```{r}
length(words)
words[1:5]
```

벡터 `words`의 980개 단어에 사용된 모음 중 가장 빈번하게 사용된 모음이 어떤 것인지 함수 `str_count()`로 다음과 같이 확인할 수 있다. 모음 `"e"`가 686번 사용되어 가장 빈번하게 사용되었음을 알 수 있다.

```{r}
sum(str_count(words, "a"))
sum(str_count(words, "e"))
sum(str_count(words, "i"))
sum(str_count(words, "o"))
sum(str_count(words, "u"))
```

모음 `"e"`가 포함된 단어의 개수는 다음과 같이 확인할 수 있다.

```{r}
sum(str_detect(words, "e"))
```

**$\bullet$ `str_subset()`: 매치되는 패턴이 포함된 문자열 추출**

매치되는 패턴의 개수를 세는 것도 중요한 작업이지만 패턴이 포함된 문자열 자체를 추출하는 것 또한 매우 의미 있는 작업이다. 함수 `str_subset()`은 주어진 문자열 중에 지정한 패턴이 포함되어 있는 문자열 자체를 추출할 수 있는데, 예를 들어 문자형 벡터 `words`에서 소문자 `"x"`가 포함된 단어는 다음과 같이 찾을 수 있다.

```{r}
str_subset(words, "x")
```

**$\bullet$ `str_extract()`와 `str_exract_all()`: 매치되는 패턴 추출**

매치되는 패턴이 포함된 문자열 전체를 추출해내는 것도 의미가 있지만, 각 문자열에서 매치되는 패턴만을 추출하는 것도 상당히 의미가 있다. 함수 `str_extract()`는 각 문자열에서 첫 번째로 매치되는 패턴을 추출하여 벡터로 출력한다. 반면에 함수 `str_extract_all()`은 매치되는 모든 패턴을 추출하여 리스트로 출력하며, 만일 옵션 `simplify=TRUE`를 추가하면 결과를 문자형 행렬로 출력한다.

```{r}
x <- c("ab", "acb", "acab")
str_extract(x, "ab")
str_extract_all(x, "ab")
```

### 정규 표현식과 `stringr`의 함수

정규 표현식(regular expression)은 문자열에 있는 패턴을 표현하는 방식을 의미하는 것으로써, R에서만 다뤄지는 것이 아니라 문자열을 다루는 모든 프로그램에서 공통적으로 사용되는 매우 강력하고 유용한 기법이다. 이 절에서는 정규 표현식의 기초적인 내용을 살펴보고, 패키지 `stringr`의 함수와 함께 사용해보고자 한다.

문자열의 패턴 중 가장 단순한 형태는 문자열 자체이다. 예를 들어 문자형 벡터 `words`에서 소문자 `"x"`가 포함된 단어를 찾는 경우, 함수 `str_subset()`에서 사용되는 패턴은 소문자 `"x"`가 된다. 앞 절에서 살펴본 패키지 `stringr`의 함수들에 대한 예제에서 사용된 패턴은 모두 문자열 자체였다.

조금 복잡해진 문자열 패턴의 예로서 문자형 벡터 `words`에서 소문자 `"x"`로 끝나는 단어를 찾는 경우를 생각해 볼 수 있다. 이 경우에는 정규 표현식의 메타 문자 `$`을 사용하면 다음과 같이 간단하게 해당 단어를 찾을 수 있다.

```{r}
str_subset(words, "x$")
```

이와 같이 정규 표현식을 패키지 `stringr`의 함수들과 함께 사용하면 한층 업그레이드된 강력한 분석 능력을 가질 수 있게 된다.

**$\bullet$ 메타 문자(Meta character)**

정규 표현식에서 메타 문자란 특별한 의미를 갖고 있는 문자를 지칭하는 것으로써 다음의 문자들이 메타 문자에 해당한다.

    .  \  |  (  )  [  ]  {  }  ^  $  *  +  ?

이제 각 메타 문자의 의미를 살펴보자.

1.  점(`.`) : 모든 문자와 매치

점(`.`)은 모든 문자와 매치가 된다. 문자형 벡터 `x`의 문자열 중에 소문자 `"a"`에 이어서 임의의 문자가 오는 패턴이 있는 문자열을 추출해 보자.

```{r}
x <- c("abac", "adc", "cba")
str_subset(x, "a.")
```

벡터 `x`을 구성하는 각 문자열에서 소문자 `"a"`에 이어서 임의의 문자가 오는 패턴을 추출해 보자.

```{r}
x <- c("abac", "adc", "cba")
str_extract(x, "a.")
str_extract_all(x, "a.")
str_extract_all(x, "a.", simplify = TRUE)
```

2.  역슬래시(`\`): 탈출 문자(Escape character)

점(`.`)은 메타 문자로서 모든 문자와 매치된다. 그렇다면 문자 자체로서의 `"."`은 어떻게 매치해야 하는가? 예를 들어 다음의 벡터 `x`에서 문자열 중에 있는 점(`.`)을 함수 `str_extract()`로 추출해 보자.

```{r}
x <- c("a.c", "abc")
str_extract(x, ".")
```

추출 결과는 점이 아니라 각 문자열의 첫 문자인 `"a"`가 출력되었다. 이러한 경우에는 메타 문자의 기능을 없애고 문자 자체의 의미만을 남겨두는 것이 필요한데, 이때 사용되는 것이 메타 문자의 기능에서 탈출시킨다는 의미를 갖고 있어서 탈출 문자라고 불리는 역슬래시(`\`)이다.

여기에서 한 가지 문제는 정규 표현식에서 탈출 문자로 사용되는 역슬래시가 문자열 자체에서도 탈출 문자로 사용된다는 점이다. 예를 들어, `"\n"`은 줄을 바꾸는 기호이고, `"\t"`은 탭 기호를 의미한다.\
따라서 문자 자체로써의 역슬래시 하나를 문자열에 포함시키기 위해서는 `"\\"`와 같이 두 개를 연속해서 사용해야 하며, 이러한 이유로 해서 정규 표현식 `\.`을 작성하기 위한 문자열은 `"\\."`이 되어야 한다.

```{r}
x <- c("a.c", "abc")
str_extract(x, "\\.")
```

또한 탈출 문자로 사용되는 역슬래시를 문자 자체로써 매치하려는 정규 표현식은 `\\`이 되며, 이것을 작성하기 위한 문자열은 `"\\\\"`이 된다.

다음의 벡터 `x`를 구성하는 문자열 중에 있는 역슬래시를 추출해 보자.

```{r}
x <- c("a\\b", "a\\.b", "aeb")
str_extract(x, "\\\\")
```

문자열을 그냥 출력하면 탈출 문자가 포함된 상태에서의 결과를 보여준다. 탈출 문자를 제거한 문자열 실제 모습을 보기 위해서는 함수 `writeLines()`를 사용해야 한다.

```{r}
x
writeLines(x)
writeLines(str_extract(x, "\\\\"))
```

3.  `^`과 `$`: 위치 지정

정규 표현식은 문자열의 위치에 관계 없이 매치되는 것이 일반적이다. 하지만 어떤 경우에는 위치를 지정해서 문자열의 시작 부분 혹은 끝 부분과 매치가 되도록 하는 것이 매우 효과적일 수 있다. 메타 문자 `^`은 문자열의 시작 부분을, `$`는 문자열의 끝 부분을 각각 지정하는 데에 사용된다.

다음의 벡터 `x`에서 `"a"`로 시작하는 문자열과 `"a"`로 끝나는 문자열에서 문자 `"a"`를 각각 추출해 보자.

```{r}
x <- c("apple", "banana", "pear")
str_extract(x, "^a")
str_extract(x, "a$")
```

지정된 문자열만이 매치되도록 하기 위해서는 `^`와 `$`을 함께 사용하면 된다.

```{r}
x <- c("apple pie", "apple", "apple cake")
str_extract(x,"apple")
str_extract(x,"^apple$")
```

벡터 `words`에 있는 단어 중 문자 `"y"`로 시작하는 단어와 `"x"`로 끝나는 단어, 그리고 두 문자로 이루어진 단어를 각각 추출해 보자.

```{r}
str_subset(words, "^y")
str_subset(words, "x$")
str_subset(words, "^..$")
```

벡터 `words`에 있는 단어 중 세 문자로 이루어진 단어의 개수를 알아보자.

```{r}
words %>% 
  str_count("^...$") %>% 
  sum()
```

4.  `[ ]`: 문자 클래스

문자 클래스는 대괄호 안에 나열된 문자를 의미하는 것인데, 나열된 문자 중 한 문자와 매치가 된다.

다음의 벡터 `x`에서 `"e"` 또는 `"o"`가 있는 문자열을 추출해 보자.

```{r}
x <- c("adapt", "adept", "adopt")
str_subset(x, "[eo]")
```

패키지 `stringr`의 `fruit`은 80가지의 과일 이름으로 구성되어 있는 문자형 벡터이다. 이름이 모음으로 시작하는 과일을 `fruit`에서 찾아보자.

```{r}
str_subset(fruit, "^[aeiou]")
```

문자 클래스에는 어떤 문자도 올 수 있지만 첫 문자가 `^`이면 정반대 의미의 매치가 이루어진다. 예를 들어 `[abc]`는 셋 중 어느 하나와 매치가 되지만 `[^abc]`는 세 문자를 제외한 다른 문자와 매치가 된다. 다음의 벡터 `x`에서 첫 문자가 `"a"` 또는 `"b"`가 아닌 문자열을 추출해 보자.

```{r}
x <- c("abc", "bcd", "cde")
str_subset(x, "^[^ab]")
```

소문자 `"a"` 부터 `"z"`까지 중 어느 한 문자와의 매치를 `[abcdefghijklmnopqrstuvwxyz]`와 같이 구성할 수 있지만, 효율적인 방식은 아니라고 하겠고, 대신 하이픈을 이용해서 `[a-z]`로 할 수 있다. 따라서 소문자와 대문자를 포함한 모든 영문자 중 어느한 문자와의 매치는 `[A-Za-z]`로 작성할 수 있고, 숫자까지 포함시키고자 한다면, `[0-9A-Za-z]`로 작성할 수 있다. 

하지만 더 효율적인 방식은 다음과 같이 미리 설정된 문자 클래스를 사용하는 것이다.

- `[:punct:]` : 마침표, 쉼표 등의 구두점과 매치   

- `[:alpha:]` : 글자와 매치

- `[:digit:]` : 숫자와 매치

- `[:alnum:]` : 숫자 및 글자와 매치

- `[:space:]` : 빈칸과 매치

```{r}
x <- c("I have $20.", "내 키는 175cm 이다.")
str_extract_all(x, "[:punct:]")
str_extract_all(x, "[:alpha:]")
str_extract_all(x, "[:digit:]")
str_extract_all(x, "[:alnum:]")
str_split(x, "[:space:]")
```

탈출 문자를 사용한 다음과 같은 방식도 사용할 수 있다. 

- `\d` : 숫자와 매치

- `\D` : 숫자가 아닌 것과 매치

- `\w` : 숫자 및 글자와 매치

- `\W` : 숫자 및 글자가 아닌 것과 매치

- `\s` : 빈칸과 매치

```{r}
x <- c("Don't eat!", "1+2=3")
str_extract_all(x, "\\d")
str_extract_all(x, "\\D")
str_extract_all(x, "\\w")
str_extract_all(x, "\\W")
str_split(x, "\\s")
```


5. `|` : 대안 제시

메타 문자 `|`은 OR의 의미를 갖고 있다. 
한 개 이상의 패턴을 문자 `|`으로 연결해 놓으면, 그 중 어느 하나와 매치가 된다. 
예를 들어 `"abc|def"`는 `"abc"` 혹은 `"def"`와 매치가 된다.

```{r}
x <- c("abc", "def" , "ghi")
str_detect(x, "a|d")
str_detect(x, "a|d|g")
```

문자 `|`은 우선 순위가 낮은 연산자이다. 
이것 때문에 제시되는 패턴의 범위가 명확하지 않은 경우에는 괄호를 사용하여 범위를 명확하게 할 수 있다. 
예를 들어 `"ab(c|d)ef"`는 `"abcef"` 또는 `"abdef"`와 매치가 된다.

```{r}
x <- c("abd", "acd", "abc")
str_detect(x, "ab|cd")
str_detect(x, "a(b|c)d")
```

6. `?`, `+`, `*` : 반복 연산자

반복 연산자를 이용하면 제시되는 패턴의 매치 횟수를 조절할 수 있다. 
반복 연산자로 사용되는 각 메타 문자의 의미는 다음과 같다.

- `?` : 한 번 이하의 반복 (가능한 반복 횟수 = 0, 1)

- `+` : 한 번 이상의 반복 (가능한 반복 횟수 ≥ 1)

- `*` : 0번 이상의 반복 (가능한 반복 횟수 ≥ 0)

반복 연산자는 반복 대상이 되는 패턴 바로 뒤에 붙이면 된다. 
예를 들어 `colou?r`은 `u`의 1회 반복으로 `colour`과 매치가 되기도 하고, 
0회 반복, 즉 제거되어 `color`와도 매치가 된다.

```{r}
x <- c("color", "colour")
str_extract(x, "colou?r")
```

반복 대상이 되는 패턴이 두 개 이상의 문자인 경우에는 반드시 괄호로 감싸야 한다.

```{r}
x <- c("ba", "bana", "banana", "bananana")
str_extract(x, "bana(na)?")
str_extract(x, "bana(na)+")
str_extract(x, "bana(na)*")
```

반복 횟수를 정확하게 정하려면 중괄호 `{ }`를 사용하면 된다.

- `{n}` : 정확히 n번 반복

- `{n, m}` : n번에서 m번 사이 반복

- `{n,}` : n번 이상 반복

- `{,m}` : m번 이하 반복

벡터 `words`에서 세 개의 자음으로 시작하는 단어는 다음과 같이 찾을 수 있다.

```{r}
str_subset(words, "^[^aeiou]{3}")
```

세 개 이상의 모음이 연속으로 있는 단어는 다음과 같이 찾을 수 있다.

```{r}
str_subset(words, "[aeiou]{3,}")
```

모음-자음의 쌍이 세 번 이상 연속으로 나타나는 단어는 다음과 같이 찾을 수 있다

```{r}
str_subset(words, "([aeiou][^aeiou]){3,}")
```

7. `( )`: 그룹 지정 및 재참조(backreference)

괄호는 문자 `|`와 패턴의 우선 순위를 조절하기 위하여 패턴의 그룹을 구성할 때 사용됐고, 
문자 `+` 또는 `*` 등의 반복 연산자의 경우에도 반복 대상이 되는 패턴을 그룹으로 구성할 때 사용됐다. 
이와 같이 그룹을 구성하는 것은 나름의 목적이 있는 것이지만, 또 다른 이점은 그룹으로 구성된 패턴을 재참조할 수 있다는 점이다. 
재참조는 매치된 패턴을 반복할 때 매우 유용하게 사용되는 것으로써, 재참조의 표현식은 `\1`, `\2` 등으로 나타낼 수 있다. 
여기서 `\1`은 첫 번째 매치된 패턴의 그룹을, 그리고 `\2`은 두 번째 매치된 패턴의 그룹을 각각 의미한다.

예를 들어 벡터 `fruit`에서 한 개의 문자가 두 번 반복해서 나타나는 과일 이름은 다음과 같이 찾을 수 있다.
`"(.)"`으로 매치된 한 문자를 `"\\1"`로 재참조, 즉 동일한 문자를 다시 매치하는 패턴을 구성하여, 한 개의 문자가 두 번 반복해서 나타나는 문자열을 찾아낸 것이다. 

```{r}
str_subset(fruit, "(.)\\1")
```

두 개의 문자가 두 번 반복해서 나타나는 과일 이름은 다음과 같이 찾을 수 있다.

```{r}
str_subset(fruit, "(..)\\1")
```

벡터 `words`에서 첫 글자와 마지막 글자가 같은 글자인 단어는 다음과 같이 찾을 수 있다.

```{r}
str_subset(words, "^(.).*\\1$")
```

또한` words`에서 한 문자가 세 번 이상 사용된 단어는 다음과 같이 찾을 수 있다.

```{r}
str_subset(words, "(.).*\\1.*\\1")
```
















